【裁判字號】    91,簡上,5
【裁判日期】    920826
【裁判案由】    拆屋還地
【裁判全文】
臺灣臺南地方法院民事判決  九十一年度簡上字五號
    上  訴  人  乙○○
                甲○○
    共      同  林永發律師
    訴訟代理人  郝鳳岐律師
    被 上訴 人  丙○○  住高.
右當事人間請求拆屋還地事件，上訴人對於中華民國九十年九月二十八日本院臺南簡
易庭第一審判決（九十年度南簡字第九五七號）提起上訴，本院判決如左：
    主      文
原判決關於命上訴人交還門牌號碼臺南市○○街一四六號一樓房屋予被上訴人部份及
該部份假執行之宣告，暨除確定部份外訴訟費用之裁判均廢棄。
右開廢棄部份，被上訴人在第一審簡易之訴及假執行之聲請均駁回。
其餘上訴駁回。
第一審（確定部分除外）、第二審訴訟費用由上訴人負擔三分之二，餘由被上訴人負
擔。
    事      實
甲、上訴人方面：
一、聲明：原判決關於上訴人敗訴部份廢棄。右開廢棄部分，被上訴人在第一審
    之訴及假執行之聲請均駁回。第一、二審訴訟費用由被上訴人負擔。
二、陳述：除與原判決記載相同者，茲引用之外，補稱：
  (一)查坐落臺南市○區○段二小段八四之一二一地號土地（下稱系爭土地）及其上門
    牌大勇街一四六號一樓及騎樓（下稱系爭一樓房屋）全部原為上訴人等之母張周
    旺治所有。伊在民國五十四年間建一樓，上訴人等於六十一年四月經張周旺治同
    意建二樓及三樓（下稱系爭二、三樓房屋）。同年五月一日動工，六十二年五月
    一日完工，有建築執照申請書及臺南市建設局南建都字第四四五二五號建造執照
    可稽。復有臺南市稅捐稽徵處八十五年十一月十一日南市稅納字第一三三六七一
    號納稅證明書及繳款書可稽。足證上訴人等所有二、三樓房屋對系爭土地及其上
    一樓享有地上權，依最高法院十八年上字第六五一號判例：「地上權為物權之一
    種，依法得以對抗第三人，無論業主更換何人，當然得以存在，不受影響。」。
    且系爭一樓房屋地價稅捐由上訴人繳納，作為租用土地之對價，應有租賃關係存
    在。足見上訴人所有系爭二、三樓房屋對於系爭房地絕非無權占有。
  (二)依鈞院八十四年度執字第八一三○號、八九五三號強制執行事件，其標的物並未
    包括為保存登記建物全部（按原載明包括未保存登記建物全部，嗣經債權人撤回
    該部分之執行），若拍賣當時就「一樓及土地」與「二、三樓」部分能分別標價
    合併拍賣，整棟房屋由拍定人取得所有，則「二、三樓部分」價金當由上訴人取
    得，尚能得到房屋價金。本件執行只拍賣張周旺治財產（土地及一樓），標價較
    低，由被上訴人拍得，拍賣前被上訴人亦明知二、三樓係上訴人所有，與張周旺
    治有母子關係，不可能無權占有，伊在取得拍得土地及一樓所有權後，竟以無權
    占有訴請上訴人拆屋交地，圖得二、三樓不必補償（減少該部分拍賣價金之支付
    ），依民法第八百四十條第一項規定「地上權人之工作物為建築物者，如地上權
    因存續期間屆滿而消滅，土地所有人應按建築物之時價為補償」，被上訴人應尊
    重上訴人之地上權，若認為地上權期間屆滿而消滅，被上訴人應按建築物之時價
    補償。一樓房屋後面既留有通至二、三樓之通道及樓梯，且屬獨立門戶，適足證
    明上訴人對該基地有地上權。雖上訴人所有二、三樓房屋未取得使用執照，此乃
    因當時建築部分與圖面不符而成為部分違建，然此與前述該二樓、三樓房屋對系
    爭土地之有地上權存在並無影響。
  (三)被上訴人於八十五年間向鈞院拍定買受張周旺治所有前述土地及一樓不動產後，
    向主管機關檢舉上訴人等加蓋之三樓違建，嗣遭部份拆除。揆諸其上二樓為合法
    建物已如前述，三樓違建乃經原所有人同意興建，且在一樓部份留有至二樓及三
    樓之通行巷道及樓梯，足見二、三樓對一樓及土地享有地上權之性質，並非無權
    占有可言，且渠等並未占有一樓房屋。原審未詳審酌此一有利上訴人之證據，遽
    為上訴人敗訴判決，顯有違誤。
三、證據：援用第一審所提證據。
乙、被上訴人方面：
一、聲明：駁回上訴。
二、陳述：除與原判決記載相同者，茲引用之外，補稱：
  (一)上訴人迄今無法提出使用執照，其主張二、三樓之建物係合法建築，即非事實，
    而不足採。
  (二)上訴人於原審均主張與系爭土地所有權人張周旺治間係成立借用關係，上訴後又
    主張是租用，並不可採。至於地上權必須登記，上訴人就系爭二、三樓房屋使用
    系爭土地及一樓房屋部分既未為地上權之登記，其主張有地上權存在云云，亦不
    足採。
丙、本院依職權調閱本院八十四年度執字第八一三○號給付票款案件執行卷及勘驗現
    場。
    理    由
一、本件被上訴人起訴主張：其於八十五年間經法院拍賣而標得系爭坐落臺南市○區
    ○段二小段八四之一二一地號土地，及其上門牌大勇街一四六號一樓房屋及騎樓
    全部，詎該房屋上竟有上訴人無權所蓋建之二、三樓房屋，因上訴人所建之系爭
    二、三樓房屋並無正當使用權源，爰依民法第七百六十七條規定，求為命上訴人
    二人應連帶將如原判決附圖所示之系爭一樓房屋上第二層建物面積一五六點二二
    平方公尺，及第三層建物面積八一點八六平方公尺拆除，並將該一樓房屋交還被
    上訴人之判決等語（原審就被上訴人請求上訴人二人應負連帶責任部分，為被上
    訴人敗訴之判決後，未經被上訴人聲明不服，不在本院審理範圍）。上訴人則以
    系爭一樓房屋為渠等母親張周旺治所有，張周旺治於五十四年間興建系爭建物之
    一樓，上訴人二人於六十一年四月建系爭二樓及三樓房屋，系爭房屋二樓已經臺
    南市政府建設局於六十一年間發給建築執照，應屬合法建築，至於三樓違建部分
    雖經被上訴人向主管機關檢舉而遭部分拆除，惟均係經原土地所有權人張周旺治
    同意興建，渠等有地上權，且系爭一樓房屋之地價稅均一直係由被上訴人繳納作
    為系爭二、三樓房屋租賃系爭土地及一樓房屋之對價，被上訴人並非無權占有，
    況上訴人亦未占有一樓房屋等語，資為抗辯。
二、被上訴人主張系爭坐落臺南市○區○段二小段八四之一二一地號土地（重測後為
    西區○○段一七四地號），及其上門牌大勇街一四六號一樓房屋及騎樓全部原為
    訴外人張周旺治所有，經本院民事執行處以八十四年度執字第八一三○號民事執
    行事件進行拍賣，由被上訴人拍定取得，惟該房屋上建有如原判決附圖所示上訴
    人二人所有之二、三樓房屋，面積分別為二樓部分一百五十六點二二平方公尺，
    三樓部分八十一點八六平方公尺等事實，除據本院依職權調閱本院前開民事執行
    卷宗查明無誤，且有上訴人於原審提出系爭土地及建物謄本為證，並經原審會同
    地政人員勘測現場屬實，有履勘現場所製作之勘驗筆錄，及囑託臺南市臺南地政
    事務所繪製之複丈成果圖附卷可稽，上訴人對於此部份事實且不爭執，自堪信為
    真實。
三、被上訴人主張系爭二、三樓房屋無權占有系爭土地，雖為上訴人否認，並以：該
    二、三樓房屋係經其母張周旺治之同意而興建，彼此間且合意以租賃方式使用系
    爭土地，由上訴人繳付該土地之地價稅以代租金，上訴人對該土地得主張地上權
    ；另被上訴人乃經由強制執行拍賣取得系爭土地、一樓房屋之所有權，依據民法
    第四百二十五條之一，亦應推定兩造間有租賃關係等語置辯。經查：
  (一)按所有權之標的物須具獨立性，數人區分一建築物而各有其一部分，必須該被區
    分之部分在構造上及使用上均具有獨立性，始得作為建築物區分所有權之客體。
    本件系爭二、三樓與一樓間，彼此均有獨立之出入口，二、三樓有側門開立之獨
    立樓梯出入等情，已據本院於準備程序中現場勘驗確實，並製有勘驗筆錄在卷足
    憑，且有上訴人所提現場照片共十三幀在卷可佐，堪認系爭二、三樓房屋與其坐
    落之基地及一樓房屋，均可獨立作為所有權之標的，則系爭二、三樓房屋與基地
    間所存在之法律關係為何，即因此而有審究之實益，合先敘明。
  (二)上訴人抗辯：渠等所有系爭二、三樓房屋與基地間有租賃關係，無非係以渠等為
    原土地所有權人即其母張周旺治代繳地價稅以抵償租金，並提出臺南市稅捐稽徵
    處納稅證明書、房屋稅繳款書影本各一紙為其論據。然查，前開納稅證明書、繳
    款書均為系爭二、三樓房屋八十五年度房屋稅繳交證明，與上訴人所稱之地價稅
    已經有所不同；參之該二、三樓房屋本即以上訴人之名義興建，有渠等所提出之
    建築執照申請書、建築執照可憑，上訴人更主張為該二、三樓之所有權人，則上
    訴人為渠等所有之系爭二、三樓繳交房屋稅，應屬當然之理，尚難據此逕認為雙
    方有代徵稅捐以抵償租金而合意成立租賃契約之事實；此外，上訴人並未提出其
    他事證以實其說，渠等主張與其母張周旺治間有租賃關係，自難憑採。而上訴人
    與系爭土地之原所有權人張周旺治間既難認定有租賃關係之存在，上訴人辯稱得
    依據八十九年五月五日修正施行之民法第四百二十二條之一規定，請求為地上權
    之登記云云，亦無足取。
  (三)上訴人占有使用系爭土地建築二、三樓房屋，既難認係基於租賃或地上權關係之
    行為，已如前述，則該二、三樓房屋與基地間，至多僅能認為有使用借貸之關係
    ，惟使用借貸法律關係，僅具債權性質，其債之法律關係僅具有相對性，不能拘
    束事後取得基地所有權之被上訴人，上訴人亦無基此主張有權占有之餘地。
  (四)承上諸點，上訴人主張系爭二、三樓於基地拍賣前，與原所有權人張周旺治間有
    租賃關係，既無可採，更無依據修正後民法第四百二十二條之一主張登記為地上
    權人之餘地。況不動產物權，依法律行為而取得、設定、喪失及變更者，非經登
    記，不生效力，民法第七百五十八條亦有明文，本件上訴人並未登記為系爭土地
    之地上權人，復為上訴人所自承，乃上訴人以渠等為地上權人，抗辯渠等並非無
    權占有系爭土地云云，並無理由；其次，雖上訴人原得無償使用系爭土地建築二
    、三樓房屋，而得認定上訴人與基地原所有權人張周旺治間有使用借貸關係，則
    該債之關係亦不能拘束事後取得基地所有權之被上訴人，上訴人亦難據此作為占
    有基地之權源；末查系爭土地與二、三樓房屋，本為各自獨立之所有權標的，且
    分屬訴外人張周旺治、上訴人等所有，與修正後民法第四百二十五條之一要件並
    不相符，且本件被上訴人係於八十五年間取得系爭基地及一樓房屋，依民法債編
    施行法第一條規定，原無適用修正後民法規定，自亦無推定上訴人與事後取得系
    爭土地所有權之被上訴人間有租賃關係之餘地。至於上訴人另以系爭二、三樓房
    屋原係與基地、一樓併予拍賣，事後因執行債權人撤回二、三樓之部份，方使被
    上訴人得以較低代價拍定取得基地、一樓房屋所有權等語，固據本院依職權調閱
    八十四年度執字第八一三○號案卷查核屬實，然被上訴人既係以上訴人無權占有
    系爭土地，提起本件訴訟，則本件爭點所在，僅在於上訴人是否具占有使用系爭
    土地之權源，上訴人此項論據，與判決結果並無關連。
四、再按所有人對於無權占有或侵奪其所有物者，得請求返還之。對於妨害其所有權
    者，得請求除去之，民法第七百六十七條定有明文。本件上訴人抗辯對系爭土地
    有租賃關係或地上權云云，均不可採，業經敘明，被上訴人主張上訴人所有之二
    、三樓房屋無權占有其所有之土地，應可採信。從而，被上訴人本於物上請求權
    之法律關係，請求上訴人應將原判決附圖所示系爭土地上二、三樓建物拆除，並
    返還占有之土地，自屬正當，應予准許。至系爭二、三樓房屋，雖係搭建於一樓
    房屋之上，惟基於區分所有之房屋，各樓層與基地間之密切關連，以及上訴人實
    際上並無占有使用一樓房屋之事實，為兩造所不爭執，均堪信實，應認上訴人無
    權占用者，僅為上訴人所有之基地，而非一樓之天花板，是上訴人拆除二、三樓
    房屋後，所應返還者亦係該無權占有之基地，而非一樓房屋，被上訴人請求上訴
    人應一併交還一樓房屋云云，即屬無據，不應准許。原審就上開應予准許部份，
    為被上訴人勝訴之判決，並依兩造之聲請，准為假執行及免為假執行之宣告，經
    核並無不當，上訴意旨就此部份聲明廢棄改判，為無理由，應予駁回；至上開不
    應准許部份，原審疏未詳察，遽為上訴人敗訴之判決，自有可議，上訴意旨聲明
    廢棄改判，為有理由，爰將原判決該部份予以廢棄，並改判如主文第二項所示。
五、據上論結，本件上訴為一部有理由，一部無理由，依民事訴訟法第四百三十六條
    之一第三項、第四百五十條、第四百四十九條第一項、第七十九條但書，判決如
    主文。
中      華      民      國    九十二    年      八      月    二十六    日
                                      臺灣臺南地方法院民事第一庭
~B審判長法  官  李文賢
~B      法  官  何清池
~B      法  官  吳坤芳
右正本證明與原本無異。
本件不得上訴。
中      華      民      國    九十二    年      八      月    二十六    日
~B      法院書記官  陳信良


司法院資訊處製作；財團法人民間司法改革基金會備份。
